臺灣臺南地方法院刑事判決　　　　　　　94年度簡上字第99號
聲　請　人　臺灣臺南地方法院檢察署檢察官
上　訴　人
即　被　告　甲○○
上列上訴人因偽造文書等案件，不服本院九十三年度簡字第一九
四三號，中華民國九十四年三月二十一日第一審簡易判決（聲請
簡易判決處刑案號：九十二年度偵字第一二四四一號）提起上訴
，本院管轄之第二審合議庭適用第一審通常程序判決如下：
    主  文
原判決撤銷。
甲○○無罪。
    理  由
一、檢察官聲請簡易判決處刑意旨略以：甲○○於民國九十一年
    十月間，因仲介丙○○購買汽車，取得丙○○之身分證件。
    甲○○另自報紙廣告得悉可辦理行動電話門號換取現金，遂
    連絡自稱「郭先生」之男子（真實姓名年籍不詳）在臺南市
    ○○街見面，渠等共同基於為自己不法所有及偽造文書之概
    括犯意聯絡，未經丙○○之同意，由甲○○先後於九十二年
    一月四日、九十二年一月十日，持丙○○之身分證，分別向
    泛亞電信股份有限公司（以下簡稱泛亞電信）、遠傳電信股
    份有限公司（以下簡稱遠傳電信）、臺灣大哥大股份有限公
    司（以下簡稱臺灣大哥大）及和信電訊股份有限公司（以下
    簡稱和信電訊），冒用丙○○之名義，填具申請書，申辦行
    動電話門號，致泛亞電信、遠傳電信、臺灣大哥大及和信電
    信誤以為係丙○○本人申辦，而陷於錯誤，同意核發，並交
    付簡易判決處刑書附表所列之0000000000號、0
    000000000號、0000000000號、000
    0000000號、0000000000號、00000
    00000號等六只行動電話門號及ＳＩＭ卡。甲○○得手
    後，以每一門新臺幣（下同）三百元之代價，將ＳＩＭ卡售
    予該郭姓男子。甲○○恐丙○○察覺遭其冒名申請行動電話
    門號，乃以其位於臺南市○○街八十一號五樓之八之租住處
    作為帳單寄送地址，並以該租住處之（○六）000000
    0號市內電話作為住宅連絡電話。嗣後，系爭六只門號電話
    均未依帳單繳費，積欠上開四家電信公司共計二萬四千九百
    二十一元，丙○○接獲電信公司催繳費用通知單，始得知上
    情。因認被告甲○○涉犯刑法第二百十條、二百十六條之行
    使偽造私文書及同法第三百三十九條第二項之詐欺得利等罪
    嫌。
二、按犯罪事實應依證據認定之，無證據不得推定其犯罪事實；
    又不能證明被告犯罪者，應諭知無罪之判決；刑事訴訟法第
    一百五十四條第二項、第三百零一條第一項分別定有明文。
    所謂犯罪事實之證據，係指足以認定被告確有犯罪行為之積
    極證據而言，該項證據且須適合被告犯罪事實之認定，始得
    採為斷罪資料，有最高法院二十九年上字第三一○五號、五
    十三年臺上字第二七五○判例足資參照。又認定不利於被告
    之事實，須依積極證據，苟積極證據不足為不利於被告事實
    之認定時，即應為有利於被告之認定，更不必有何有利之證
    據。再事實之認定，應憑證據，如未能發現相當證據，或證
    據不足以證明，自不能以推測或擬制之方法，為裁判基礎，
    最高法院三十年上字第八一六號、四十年臺上字第八六號判
    例亦可參照。況告訴人之告訴，係以使被告受刑事訴追為目
    的，是其陳述是否與事實相符，仍應調查其他證據以玆審認
    ，最高法院五十二年臺上字第一三○○號判例可資參照。再
    犯罪之成立，除行為人客觀上所為須該當於各該犯罪之構成
    要件外，另主觀上必須有犯罪之故意。而所謂故意，係指行
    為人對於構成犯罪之事實明知並有意使其發生，或行為人對
    於構成犯罪之事實預見其發生，而其發生不違背行為人本意
    者始屬成立（最高法院二十二年上字四二二九號判例意旨參
    照）。
三、聲請意旨及原審判決認被告涉有違反商標法之犯行，無非以
    上揭事實，業據告訴人指述明確，又被告於警詢時隱瞞除當
    時已知之二行動電話門號外，尚有為告訴人另代辦四支電信
    門號之事實，且告訴人未以代辦人名義填寫電信門號申請書
    等與常情不符之處，以及被告所提出之委任狀應係事後所製
    作，不足作為有利被告之依據，並有臺灣大哥大、泛亞電信
    、遠傳電信及和信電訊所函覆之申請書及同意書等證據，資
    為主要論據。訊據被告甲○○堅詞否認有上揭犯行，辯稱：
    伊係受丙○○同意代其辦理「辦門號送現金」活動等語。經
    查：
（一）按刑法第二百十條之偽造文書，以無製作權之人冒用他人
      名義而製作該文書為要件之一，如果行為人基於他人之授
      權委託，即不能謂無製作權，自不成立該條之罪，最高法
      院四十七年臺上字第二二六號判例著有明文。本件被告甲
      ○○是否涉犯上開檢察官所指之犯行，其主要之爭點在於
      被告申請上開六支行動電話門號有無得到告訴人丙○○之
      同意。查告訴人丙○○雖於警詢時及偵查中均否認有同意
      要被告為其辦理「辦門號送現金」一事，然於本院審理時
      經以證人身份到庭作證時，雖亦先否認有委任被告辦理手
      機及門號情事，然又改稱伊有委任被告為其辦理「辦門號
      加手機換現金」一事，但伊後來反悔，所以有告訴被告說
      伊不要辦了等語（見本院九十四年八月十二日審理筆錄）
      。按上開告訴人雖以證人身份具結以擔保其證言之真實性
      ，惟告訴人之告訴，係以使被告受刑事訴追為目的，是其
      陳述是否與事實相符，仍應調查其他證據以資審認，前已
      敘明，故證人丙○○本身為告訴人之身份，係以使被告受
      刑事訴追為目的，即與被告利害關係相反，且如其為有利
      於被告之證述，即等於自承其刑事誣告之責，並因此可能
      受電信公司民事債務追索之可能，是不能僅以其曾證訴未
      委任被告辦理門號一節，即據為認定本案被告有罪之依據
      ，仍必須參酌其證言是否前後一致，及其所陳述之情節是
      否符合常情常理，以及其證述之情是與其他之證據相符等
      情，方得作為本院採之認定被告有罪之確定心證。然觀之
      本案證人即告訴人丙○○於本院審理時之證言，除其對是
      否曾委任被告辦理門號一節前後陳述不一外，另外對於卷
      附之委任書是否為伊所簽立，以及該委任書於何時何地簽
      立等之供述，亦有審理時所言與警詢時及偵查中所言齟齬
      矛盾之情。本院審酌雖告訴人之指陳，難免故予誇大及渲
      染之可能，惟本件告訴人前後不一之供述，非在關於被告
      行為動機、手段及結果等之細節方面，而係在是否有授權
      被告辦理門號一節，亦即事涉本件被告是否有偽造文書之
      犯罪構成要件，且告訴人是否有授權被告辦理門號一節，
      並非瑣碎難記之細節事項，故並不會因時隔久遠而有記憶
      逸失、模糊，因而導致告訴人陳述有所歧異之情發生，然
      告訴人丙○○對於此一基本事實於審理時之證述，卻與其
      前於警詢時及偵查中所為之陳述大相逕庭，出入甚多，是
      本院自不得逕自採認告訴人丙○○供述並未委任被告甲○
      ○辦理手機門號之證言，作為本案不利被告之依據。
（二）再者，告訴人丙○○雖供述被告係利用九十一年九、十月
      間，被告為其仲介汽車買賣時，因要辦理汽車過戶事宜而
      取得其身分證正本，藉機留下其身分證影本，再持其身分
      證影本辦理系爭之六支手機門號等語。然被告甲○○則辯
      稱其並非以告訴人丙○○之身分證影本辦理系爭六支行動
      電話門號，而是於辦理汽車過戶事宜後，另行取得告訴人
      丙○○之身分證正本辦理該六支行動電話門號等語。經查
      ，本案經本院依職權函詢臺灣大哥大、泛亞電信、遠傳電
      信及和信電訊等電信公司後，上開電信公司均函覆電信門
      號如非本人親自辦理，尚須核對代理人之身分證正本以及
      本人身分證正本或已得合法授權之資料文件等，方得辦理
      ，而系爭六支門號由申請書內容形式上觀之，均為本人即
      告訴人丙○○辦理等情，有上開電信公司函覆之函文附於
      本院卷可參（見本院卷第二二、二三、三六、三七頁），
      由上開電信公司函覆之內容可知，堪認上開電信公司對於
      代理人為本人辦理門號之情形，均有相當之審核程序。另
      觀之本案所附之六支行動電話門號之申請書，其上所黏貼
      之申請人身分證上之照片，均無變造或換貼為被告照片之
      情形以觀，亦即其上之照片所顯示均為原來身分證上告訴
      人丙○○之容貌，復查被告甲○○與告訴人丙○○之臉部
      特徵難謂相似，且由二人之身分證上照片對照該二人本人
      之相貌，並無足以產生混淆情事一節，為二人於本院審理
      中經本院傳喚到庭時，經本院合議庭法官直接審理時所已
      知之事項，是被告若僅持告訴人丙○○之身分證影本，即
      誑稱係以本人身份辦理系爭六支行動電話門號，並接連通
      過上開四家電信公司之審核，再參照為上開四家電信公司
      辦理系爭六支行動電話門號之通訊行復不相同（分別為臺
      灣大哥大係臺灣電店股份有限公司臺南金華特約服務中心
      、泛亞電信係凱傑通訊有限公司、遠傳電信係陽豪實業有
      限公司、和信電訊係詠旺通信及陽豪實業有限公司），以
      及參酌前揭四家電信公司所函覆之如係代理人為本人辦理
      電信門號時，需經過相當審查之要件一節，是若本案被告
      僅持非其所有之告訴人身分證影本，即可在不表示代理人
      身份之情形下，為被告辦理系爭六支行動電話門號，並通
      過電信公司之審核，此情顯難令人置信。故本案被告辯稱
      係以告訴人丙○○之身分證正本辦理系爭六支門號等語，
      尚難謂全屬無稽之語，而與實情相左。再衡情被告既係因
      曾為告訴人辦理汽車過戶而取得告訴人之身分證正本，若
      其因此藉機留下告訴人身分證影本，在於不到半年之時間
      內持以冒告訴人名義辦理系爭六支行動電話門號，並於申
      請書上填寫自己住處之住址及電話偽冒告訴人之住址電話
      ，留下他日供司法調查機關偵辦其犯案之線索，實與常理
      有悖。是倘若被告確係取得告訴人丙○○之身分證正本辦
      理系爭六支行動電話門號一節為真，由本案告訴人供稱被
      告係於九十一年九、十月間為其辦理汽車過戶事宜而取得
      其身分證正本，參酌一般汽車過戶事宜辦理期間僅需一、
      二日之時間，而本案系爭六支行動電話門號之辦理時間又
      均在九十二年一月間，當認被告並非係利用為告訴人辦理
      汽車過戶事宜時取得告訴人身分證正本之機會，而為告訴
      人辦理系爭六支行動電話門號，應係告訴人另行交付身分
      證正本予被告，而由其為告訴人辦理系爭六支行動電話門
      號。是由此觀之，難謂被告辯稱其係取得告訴人授權而辦
      理電信門號一節，非屬實情。
（三）另查，雖證人即告訴人丙○○於本院審理時另證述：伊事
      後反悔，所以同意被告甲○○幫伊辦門號之隔日，就打電
      話給被告說伊不辦了等語（見本院九十四年八月十二日審
      理筆錄）。稽之上開告訴人丙○○之證言，因告訴人係以
      電話聯絡方式對被告告知伊反悔不辦理行動電話門號，再
      佐以電信公司對電話通聯紀錄僅保存六個月，而上開通聯
      日期復已超過六個月之期間，故除告訴人丙○○之供述外
      ，並無其他證據可資證明告訴人丙○○曾於事後以電話聯
      絡方式另行告知被告，伊反悔不辦電信門號一事。再參酌
      證人即告訴人丙○○於本院審理時，對於本院詰問當其告
      知被告伊不願意辦行動電話門號時，被告如何回應時，其
      答稱：被告也沒有回覆伊的話，伊就把電話掛掉了等語。
      亦即由告訴人丙○○供述於電話中伊並未得到被告回應一
      節以觀，除無法確認被告是否已確實收受告訴人取消其同
      意被告為其辦理行動電話門號之訊息外，另衡諸常情，一
      般人與他人以電話方式聯繫時，如未得到他方回應，當會
      一再確認對方是否係電話接收訊息不佳或其他原因而未聽
      到自己之聲音，少有於己方說完通話內容後，而在尚未得
      到對方回應前，即逕自將電話掛掉之情，故上開告訴人丙
      ○○供述其因事後反悔，而另行以電話告知被告取消辦理
      系爭行動電話門號等語是否屬實，亦啟人疑竇。
（四）另本案被告甲○○復辯稱，伊確實有受告訴人丙○○之委
      任辦理行動電話門號，是因為告訴人丙○○沒有拿到其該
      得之利益，所以才心有不甘等語。查告訴人丙○○於九十
      二年四月二十八日向臺灣臺南地方法院檢察署檢察官申告
      本案被告犯行時，即已明確指述本案係被告甲○○用其名
      義辦理臺灣大哥大0000000000號及遠傳電信0
      000000000號行動電話門號時行動電話門號等語
      。嗣經受理其申告之臺灣臺南地方法院檢察署檢察事務官
      詢問為何知悉係被告甲○○冒用其名義辦理，復表示伊有
      去電信公司查過，是電信公司告知伊是被告甲○○用伊的
      身分證影本去辦的等語（見臺灣臺南地方法院檢察署九十
      二年度發查字第一二四五號偵查卷第三頁至第三頁背面）
      。經本院依職權函詢臺灣大哥大及遠傳電信等電信公司後
      ，二家電信公司均函覆由上開二支行動電話門號申請書之
      內容形式上觀之，係申請人本人即告訴人丙○○所申辦，
      已如前述，故上開二家電信公司並無法告知告訴人丙○○
      係被告甲○○持其身分證影本為其辦理行動電話門號。然
      本案告訴人丙○○卻可於系爭行動電話門號申請書上並未
      記載被告甲○○代為辦理意旨之情形下，以及本案偵查機
      關尚未開始調查本案犯罪嫌疑人之際，即已申告並明指本
      案係被告甲○○偽冒其名義辦理行動電話門號，然同時又
      隱藏其曾同意被告為其辦理行動電話門號一節，綜合其中
      所存疑點，與被告甲○○所辯本案告訴人係於同意其辦理
      「辦門號換現金」後，因故未得到其應有之利益，遂向偵
      查機關申告本案之情若合符節。
（五）又查，本案系爭六支行動電話門號申請書上，均留有被告
      甲○○租住處之臺南市○區○○街八一號五樓之八及該處
      （○六）0000000號之市內電話，作為帳單寄送地
      址及住宅聯絡電話等情，有系爭六支行動電話門號申請書
      影本附卷可佐。衡諸常情，倘若被告甲○○確未獲得告訴
      人丙○○之委任而辦理系爭六支行動電話門號，則被告甲
      ○○實無留下上開地址及電話，徒增日後經犯罪偵查機關
      追查其犯罪跡證之風險，亦即如被告甲○○真係未在告訴
      人丙○○之授權下而冒其名義為本件行使偽造文書之犯行
      ，其殊無留下租住處地址及電話以供追查而自曝犯行之理
      ，此益徵被告甲○○辯解係受告訴人丙○○委任而辦理系
      爭六支行動電話門號，尚非無稽。
（六）另證人即告訴人丙○○於本院審理時復證述：伊是想叫被
      告幫伊去申請看看行動電話門號，看電信公司有無要受理
      ，但並沒有叫被告幫伊簽名等語。由上開告訴人丙○○之
      供述，雖無法證明告訴人丙○○曾授權被告代為書立及簽
      署電信門號申請書，然本案如欲認定被告有偽造文書及署
      押之犯行，除客觀上被告係屬無製作權或未受授權之人而
      用他人名義而製作文書及署押外，另因偽造文書及署押為
      故意犯，是被告主觀上尚須明知其為無製作權或未受授權
      之人，而冒用他人名義製作文書及署押之故意，方得成立
      刑法偽造文書及署押之犯行。易言之，被告需於主觀上知
      悉其以告訴人丙○○名義書立電信門號申請書及簽立告訴
      人丙○○署押之行為，並未受到告訴人丙○○之授權，而
      仍執意冒名為之，始能構成犯罪。然稽之證人即告訴人丙
      ○○於本院審理時所為之證言，告訴人丙○○既已同意被
      告為其申辦電信門號已換現金，再佐以告訴人於同意被告
      申辦電信門號之際，已知悉被告之職業為買賣中古汽車之
      業務人員，而非電信公司之經銷商或代理商之業務人員或
      承辦人員，則衡諸一般交易常情，在被告並無權限可資審
      核告訴人是否得以辦理電信門號之情形下，告訴人丙○○
      同意被告為其申辦電信門號，當不可能僅係委由被告為其
      查詢其是否符合資格可申辦門號，而應係已委任被告為其
      辦理一切申辦電信門號程序所必須之手續事項。退萬步言
      ，即便告訴人認其並未委任被告代其辦理電信門號所必須
      之包括書立簽署申請書及署押等手續，然被告是否有冒告
      訴人丙○○名義偽造文書及署押，仍應以被告主觀上是否
      明知告訴人未委任其上開權限為斷，然在告訴人並未明確
      表示未授權被告以其名義書寫及簽立電信門號申請書之情
      形下，即無法排除被告主觀上認其已受到告訴人委任代其
      書寫及簽立電信門號申請書之可能。故稽之上情，本件並
      無任何證據可以確實排除被告主觀上認為或誤認受到告訴
      人委任代為書寫及簽立電信門號申請書之可能性，亦即被
      告在為告訴人辦理電信門號之時，其主觀上仍有可能處於
      認為或誤認已受到告訴人委任之狀態下，則依罪證有疑利
      益歸於被告之原則下，縱使被告或係基於雙方合意授權範
      圍之誤認情形下為告訴人書立及簽署電信門號申請書，然
      此或為民事上之關係，並不得為據此即為被告刑事不利之
      認定。
（七）此外，被告雖為告訴人辦理系爭六支行動電話門號之時，
      並未向告訴人告知並確認為其申辦之門號數目、費率及電
      信公司等事項以及將告訴人所應獲得之利益交付告訴人，
      然被告既認其已獲得告訴人之授權而為告訴人申辦電信門
      號手續，則其在履行該授權事項過程中，縱有疏忽而未善
      盡職責並投以通常之注意義務，導致告訴人之損害，然在
      無證據可資證明被告有犯本件偽造文書及署押犯罪之故意
      之情形下，被告所為終究僅有違反民事契約之責任問題，
      尚不得將被告之民事上應為而未為之行為，逕行轉化為刑
      事故意責任。另被告既係為告訴人申辦系爭六支行動電話
      門號，則其即非系爭六支行動電話門號之繳款義務人，復
      又無證據可資證明告訴人委任被告申請電信門號之初，即
      已有拒不付款之意，故實難認被告此部分有不法利益之意
      圖，而構成詐欺罪行。再者，本案被告甲○○所舉之委任
      書，雖有多項證據可資懷疑係於事後司法機關偵查時所製
      作，而非於受委任之初即由告訴人所簽立，且告訴人丙○
      ○亦證述被告於本院審理時之開庭前有干擾其之舉止，亦
      即被告甲○○上開行為顯然意圖影響司法偵查及審理之進
      行，然被告上開行為既為法律所不罰，而本院認定被告受
      有告訴人委任之採證復又未依據上開委任書，且告訴人丙
      ○○於本院審理時亦先否認有授權被告為其辦理電信門號
      ，係經本院詰問後方再承認有同意被告為其辦理電信門號
      ，當認告訴人丙○○於本院審理時所為之證言，並未受到
      被告干擾，是被告上開行為並未影響本院對本案被告有無
      公訴人所指犯行之認定，然既無法律規範足資處罰被告上
      開不當行為，故僅能謂被告前揭行為並不足取，附此敘明
      。
四、綜上所述，公訴人所舉之證據僅足證明被告有代告訴人書寫
    及簽署系爭六支行動電話門號申請書之事實，惟尚不足以證
    明被告有明知未獲他人授權而故意冒他人名義書寫文書或簽
    立署押之行為，以及意圖為自己不法利益而為詐欺犯行之事
    實，亦即本院尚未達確信被告確曾犯罪之程度，而有合理懷
    疑之存在，無以形成被告有罪之心證，公訴人所舉證據尚不
    足證明被告確有公訴意旨之犯行，此外復查無其他積極證據
    足資證明被告犯罪，既不能證明被告犯罪，自應依法諭知無
    罪之判決，原審不察，逕以簡易判決論處被告被告甲○○之
    罪刑，核有未當。被告上訴意旨，指摘原判決採證不當，否
    認其有犯罪，為有理由，自應由本院將原判決撤銷，改諭知
    被告無罪之判決。
五、末按檢察官聲請以簡易判決處刑之案件，經法院認為有第四
    百五十一條之一第四項但書之情形者，應適用通常訴訟程序
    審判之，刑事訴訟法第四百五十二條定有明文；且對於簡易
    判決之上訴，準用刑事訴訟法第三編第一章及第二章之規定
    ，管轄第二審之地方法院合議庭受理簡易判決上訴案件，應
    依通常程序審理。其認案件有刑事訴訟法第四百五十二條之
    情形者，應撤銷原判決，逕依通常程序為第一審判決，法院
    辦理刑事訴訟簡易程序案件應行注意事項第十四項亦規定詳
    盡。本件經本院審理後，認被告應為無罪之諭知，已如前述
    ，而有刑事訴訟法第四百五十一條之一第四項但書第三款之
    情形，故依前揭規定，應由本院合議庭逕依通常程序審理後
    ，自為第一審判決，檢察官或被告如不服本判決，仍得於法
    定上訴期間內，向管轄之第二審法院提起上訴，附此敘明。
據上論斷，應依刑事訴訟法第四百五十五條之一第一項、第三項
、第四百五十二條、第三百六十九條第一項前段、第三百六十四
條、第三百零一條第一項，判決如主文。
本案經檢察官乙○○到庭執行職務。
中　　華　　民　　國　　94　　年 　　8 　　月  　26 　日
　　　　　　　刑事第十一庭  審判長法官  鄧  希  賢
　　　　　　　　　　　　　　　　　法官  陳  金  虎
　　　　　　　　　　　　　　　　　法官  楊  佳  祥
以上正本證明與原本無異。
如不服本判決，應於收受送達後10日內向本院提出上訴書狀（應
附繕本）。
    　　　　　　　　　　　　　　書記官  顏  惠  華
中　　華　　民　　國　　94　　年 　　8 　　月  　26 　日
